【裁判字號】    99,交聲更,2
【裁判日期】    991011
【裁判案由】    聲明異議
【裁判全文】
臺灣屏東地方法院交通事件裁定         99年度交聲更字第2號
原處分機關  交通部公路總局高雄區監理所屏東監理站
異  議  人
即受處分人  丙○○
上列異議人因違反道路交通管理處罰條例案件，對於交通部公路
總局高雄區監理所屏東監理站民國98年5 月19日所為之裁決（原
處分案號：屏監違字第裁82－VE0000000 號）聲明異議，經本院
以98年度交聲字第273 號駁回異議後，經異議人不服提起抗告，
由臺灣高等法院高雄分院以98年度交抗字第813 號裁定將原裁定
撤銷發回更審。復經本院以以98年度交聲更字第17號駁回異議，
異議人不服提起抗告，再經臺灣高等法院高雄分院以99年度交抗
字第82號裁定將原裁定撤銷後發回更審，本院更為裁定如下：
    主  文
原裁定撤銷。
丙○○不罰。
    理  由
一、原處分意旨略以：異議人即受處分人丙○○於民國96年1 月
    9 日11時39分許，騎乘車牌號碼MTJ-78號重型機車，行經屏
    東縣東港鎮○○路時，因有機器腳踏車駕駛人未依規定戴安
    全帽之違規事實，為警製單舉發，嗣原處分機關即交通部公
    路總局高雄區監理所屏東監理站認異議人上開情形，違反道
    路交通管理處罰條例第31條第6 項之規定，裁處罰鍰新臺幣
    （下同）500 元等語。
二、聲明異議意旨略以：伊於98年5 月22日收到裁決書，因違規
    日期為96年1 月9 日，違規日期已久遠，且裁決書無附上任
    何違規之照片等證據，要求伊繳交罰金，並不合理云云。
三、關於本件聲明異議業於法定期間內提起部分：
（一）按受處分人不服道路交通管理處罰條例第8 條所定主管機
      關所為之處罰，得於接到裁決書之翌日起20日內，向管轄
      地方法院聲明異議；又聲明異議，應以司法狀紙敘述異議
      之理由，提出於原處分機關為之，原處分機關應於接受異
      議書狀後5 日內，將該案卷宗及有關證物，送交該管地方
      法院或其分院交通法庭，道路交通管理處罰條例第87條第
      1 項、道路交通案件處理辦法第13條分別定有明文。次按
      交通法庭認聲明異議不合法律上之程式，且其不合法律上
      之程式無從補正者，應以裁定駁回之，道路交通案件處理
      辦法第18條前段亦有明文。
（二）查證人黃許秋芬於本院審理時到庭具結證稱：乙○有拿一
      張違規單給伊，伊過了好幾天才拿給異議人，因為伊與異
      議人也沒有每天碰面等語（見本院卷第33頁）。本件裁決
      書既未合法送達於異議人（詳下述），而本件裁決書係於
      98年5 月22日送達於異議人之姑姑乙○，則異議人自承係
      於98年6 月中旬始實際收受該裁決書（見交抗字第82號卷
      第3 頁），並於98年6 月29日具狀向原處分機關聲明異議
      ，核於前揭證人所述大致相符，是本件異議人尚無違20日
      異議期間之規定。
四、關於本件舉發通知單並未合法送達部分：
（一）按處理違反道路交通管理事件，有關文書送達之程序，依
      行政程序法之規定，違反道路交通管理事件統一裁罰標準
      及處理細則第5 條亦有明文。而行政程序法第72條第1 項
      前段亦規定：送達，於應受送達人之住居所、事務所或營
      業所為之。又行政程序法關於送達規定所稱之「住居所」
      係民法上之概念，以住所而言，自係指當事人依一定事實
      ，足認以久住之意思，住於一定之地域者，即為設定其住
      所於該地；所謂「一定事實」，包括戶籍登記、居住情形
      等，而於無其他居住事實足以認定當事人之住居所時，尤
      應以戶籍登記資料為主要依據（參法務部(90)法律字第04
      7647號函示意旨）。
（二）查異議人係設籍於屏東縣東港鎮○○路353 號，且其自92
      年6 月18日起即遷入該址，迄提起本件異議時，均未辦理
      遷徙登記，此有其個人基本資料查詢結果在卷可按（見交
      抗字第813 號卷第11頁），足認其有以久住之意思住於上
      址，而有設定住所於上址之意。惟本件舉發違反道路交通
      管理事件通知單，原舉發機關之送達處所竟為「屏東縣東
      港鎮○○里○○路323 號」，而中華郵政股份有限公司之
      郵務士於投郵時，因未會晤應受送達人或其同居之家屬或
      其受僱人，乃依法將該上開通知書寄存於應受送達地之郵
      政機關東港郵局，有中華民國郵政大宗限時掛號函件聯、
      屏東縣警察局東港分局警備隊送達證書在卷可證（見本院
      卷第16至17頁）。然異議人於舉發當時其住、居所並未設
      於上址之情，業如前述，從而，本件舉發違反道路交通管
      理事件通知書並未向應受送達人，即異議人之住、居所送
      達，原處分機關亦未提出其有另行合法通知異議人使其知
      悉違規事件之證明，自無從認定本件舉發通知單已生合法
      送達之效力，原處分機關逕予裁決即有違誤。
五、關於本件裁決書送達並無合法送達部分：
（一）按「送達，於應受送達人之住居所、事務所或營業所為之
      。但在行政機關辦公處所或他處會晤應受送達人時，得於
      會晤處所為之。」；又「於應送達處所不獲會晤應受送達
      人時，得將文書付與有辨別事理能力之同居人、受雇人或
      應送達處所之接收郵件人員。」；行政程序法第72條第1
      項、第73條第1 項分別定有明文。則依上開規定，送達文
      書以應受送達人之住居所、事務所或營業所為送達處所，
      必已依法送達於上開處所而不獲會晤應受送達人，始得將
      文書付與有辨別事理能力之同居人或受僱人；未依法送達
      於應受送達人之住居所、事務所或營業所，而將文書付與
      他人代收者，應不生送達之效力（最高法院88年度臺抗字
      第167 號判決參照）。
（二）本件裁決書雖經原處分機關於98年5 月22日送達於異議人
      之姑姑乙○，惟異議人之戶籍設於屏東縣東港鎮○○路53
      號，異議人之姑姑乙○設籍於屏東縣東港鎮鎮○路124 之
      15號，非異議人之同居人，乙○於代收裁決書後，於同年
      6 月中旬始經由異議人母親轉交給異議人等情，已據異議
      人於本案抗告時到庭陳明在卷，並有異議人之個人基本資
      料、乙○之身分證影本、個人基本資料及戶口名簿影本各
      1 份在卷可稽（見交抗字第813 號卷第8 、12至14頁、交
      抗字第82號卷第25頁）。是本件異議人與其姑姑乙○之住
      居所既有不同，乙○即應非異議人之同居人，是以乙○代
      收異議人之裁決書，尚難認與行政程序法第73條第1 項之
      送達規定相符，其送達程序應非適法。
六、關於本件交通違規行為仍得再行舉發之部分：
（一）按道路交通管理事件統一裁罰基準及處理細則第11條第1
      項固規定，對於逕行舉發者，應由舉發機關『送達』被通
      知人，然觀諸道路交通管理處罰條例第90條第01項對於違
      反該條例之行為，自行為成立之日起；行為有連續或繼續
      之狀態者，自行為終了之日起，逾3 個月不得舉發之規定
      ，其立法目的，係在避免法律關係遲不確定致生法秩序不
      安定之結果，並同時保障人民權益。可見該條項所指「逾
      3 個月不得舉發」之規定，不過係為促使各處罰機關儘速
      處理，以免造成案件久懸不決，而無法達成交通管理之目
      的。
（二）又舉發行為性質上本係行政處分，而行政處分的成立要件
      與生效要件有別，在具備成立要件之後，其本身雖能有效
      成立，惟尚須具備生效要件，始能對外發生效力，而上開
      「送達」之要件，衡以最高行政法院68年度判字第838 號
      裁判意旨所指「對於公法上有特定相對人之意思表示或意
      思通知，除法律有特別規定者外，在非對話為之者，應以
      達到相對人時生效，所謂達到，乃在使相對人居於可得瞭
      解之狀態為已足，此在法理上應為當然之解釋」等語，益
      見該規定不過係舉發行為之生效要件之一，縱有瑕疵，衡
      諸法理，亦不影響舉發行為已然成立之事實。
（三）再者，上開條文所指「3 個月」，並非以「自行為成立日
      起至『收到』舉發通知單止」為計算之方式，對於違規人
      未依規定變更地址致無法送達之違反道路交通管理事件者
      ，則係以原製單付郵日期為完成舉發之日期（交通部86年
      6 月13日交路字第030342號、86年9 月8 日交路字第
      006274號函參照）。
（四）準此，道路交通管理處罰條例第90條第1 項所指「逾3 個
      月不得舉發」之規定，乃係對於舉發行為之成立要件所設
      之限制，至於送達是否合法之判斷，因屬舉發行為生效要
      件之一，自不在該條之限制內，縱送達有不合法之情，所
      涉者不過救濟期間起算時點之問題，尚與舉發行為本身是
      否已經成立無涉（臺灣高等法院暨所屬法院98年法律座談
      會刑事類提案第22號討論暨審查意見參照）。是本件交通
      違規事件，原舉發機關仍可重行舉發。
七、關於本院認定異議人並無首揭交通違規行為之認定部分：
（一）按法院受理交通事件，準用刑事訴訟法之規定，道路交通
      管理處罰條例第89條前段定有明文；又犯罪事實應依證據
      認定之，無證據不得認定犯罪事實，並為刑事訴訟法第15
      4 條第2 項所明定。而認定犯罪事實所憑之證據，雖不以
      直接證據為限，間接證據亦包括在內；然無論直接或間接
      證據，其為訴訟上之證明，須於通常一般之人均不致於有
      所懷疑，而得確信其為真實之程度者，始得據之為有罪之
      認定，倘其證明尚未達到此一程度，而有合理性懷疑之存
      在時，即應由法院諭知被告無罪之判決，有最高法院76年
      臺上字第4986號判例可資參照。從而，法院於審理行為人
      違反道路交通管理處罰條例案件時，如調查證據之結果不
      足使法院確信行為人有為原處分所指之事實，而仍有合理
      懷疑時，即應撤銷原處分而諭知不罰。
（二）本件交通違規行為於舉發時固有舉發照片，然舉發照片現
      已銷毀無從可考之情，業據舉發員警甲○○於本院審理時
      到庭結證明確（見本院卷第32頁背面）。是故，本件舉發
      時縱有舉發照片，然該等積極證據早已滅失，是本件舉發
      時所拍攝照片中之違規行為人是否確為本件異議人，實有
      重大疑義。
（三）另參以前揭舉發員警於本院審理時亦證稱：伊不記得違規
      行為人是否為在庭之異議人，未戴安全帽的人很多等語（
      見本院卷第33頁）。從而，本件舉發員警亦無法肯認異議
      人即為本件實際違規行為人。
（四）再佐以值勤員警或因職務特性所需，或因內部管考績效考
      評等因素，於取締交通違規事件上，立場上本難謂超然中
      立，甚至於舉發違規時，已處於與違規行為人有利害關係
      之對立狀態，審判實務上，於異議人及舉發違規之員警各
      執一詞時，且均言之成理而有合理懷疑時，自不能以舉發
      員警與異議人「素不相識，並無仇怨、嫌隙，當不致誣陷
      異議人而有浮濫舉發之理」，即遽認舉發員警所言較為可
      信，毋寧，舉發員警係立於欲處罰人民之行政機關立場，
      自應提出更多於、優於異議人證明方法之證據，方符行政
      訴訟（或準用刑事訴訟）舉證責任之分配原則。
八、綜上所述，本件舉發通知書、裁決書之送達既有前開瑕疵可
    指且在本件異議人是否有如原處分所載之違規事實尚有疑義
    之情形下，即應為有利異議人之認定，原處分機關疏未查明
    ，逕依首揭規定裁處異議人，於法即有未當，自應由本院將
    原處分撤銷，並為異議人不罰之諭知，以資適法。
九、爰依道路交通案件處理辦法第20條前段，裁定如主文。
中    華    民    國    99    年    10    月    11    日
                  交通法庭      法  官  羅森德
以上正本證明與原本無異。
如不服本裁定應於收受送達後5 日內向本院提出抗告書狀敘述抗
告之理由抗告於臺灣高等法院高雄分院。
中    華    民    國    99    年    10    月    11    日
                                書記官  盧姝伶

司法院資訊處製作；財團法人民間司法改革基金會備份。
